【裁判字號】    98,交聲,490
【裁判日期】    980430
【裁判案由】    聲明異議
【裁判全文】
臺灣高雄地方法院交通事件裁定         98年度交聲字第490號
原處分機關  交通部公路總局高雄區監理所
代  表  人  劉育麟
異  議  人
即受處分人  甲○○
上列異議人即受處分人因違反道路交通管理處罰條例案件，不服
原處分機關交通部公路總局高雄區監理所於民國98年2 月18日所
為之處分（高監營裁字裁80-NO0000000號裁決書），聲明異議，
本院裁定如下：
    主  文
原處分關於甲○○酒精濃度超過規定標準，吊扣駕駛執照拾貳個
月部分之處分撤銷。
上開撤銷部分不罰。
    理  由
一、原處分意旨略以：異議人即受處分人甲○○於民國96年6 月
    23日21時許，在高雄縣大寮鄉某處與友人飲酒完畢後，已達
    不能安全駕駛動力交通工具之狀態，竟仍騎乘車牌號碼NC6-
    610 號重型機車返家，旋於同日21時30分許，途經高雄縣大
    寮鄉○○路與開封街口之際，與蔡富貴所騎乘車牌號碼ZXO-
    539 號輕型機車發生碰撞，致雙方車損人傷。嗣異議人經送
    醫後，於同日22時53分許，抽血檢驗其血中酒精濃度高達26
    3mg/d1（經換算為呼氣酒精濃度1.31MG/L），經警填製高雄
    縣政府警察局96年7 月12日高警交字第NO0000000 號舉發違
    反道路交通管理事件通知單（下稱舉發通知單），舉發「酒
    後肇事、騎乘機車經酒測換算呼氣酒測測值為1.31MG/L」之
    交通違規，原處分機關乃依道路交通管理處罰條例第35條第
    1 項第1 款規定，裁處異議人吊扣駕駛執照12個月，並限於
    98年3 月20日前繳送駕駛執照，且自98年4 月5 日起1 年內
    不得重新考領駕駛執照，另應施以道安講習等語。
二、聲明異議意旨略以：伊於前揭時地因與友人飲酒，於酒後返
    家途中肇事為警舉發，而遭吊扣駕駛執照，伊雖坦承有上開
    酒後駕車之交通違規，但相同案情，業經鈞院96年度交簡字
    第3880號判決處拘役50日，得易科罰金新臺幣5 萬元，且業
    已執行繳款完畢，現遭原處分機關要吊扣伊自小客車駕照，
    因伊需開車做工維持家計生活，若伊自小客車駕照被吊扣，
    將面臨失業無法維持生計，全家生活會陷入困境，故希望不
    要吊扣伊駕照，至對於參加道安講習及1 年內不得重新考照
    的部分則均無意見，為此不服，依法聲明異議，請求撤銷關
    於吊扣駕駛執照12個月此部分之裁罰處分等語（見本院卷第
    8 、57頁），並提出汽車駕駛執照影本、車號NC6-610 號重
    型機車行車執照影本、全戶戶籍謄本、交通公路及台灣省屏
    東農田水利會98年4 月6 日屏農水管字第0980001976號函各
    1 份為證（見本院卷第59至62頁）。
三、按汽車駕駛人，駕駛汽車經測試檢定有酒精濃度超過規定標
    準之情形者，處15,000元以上60,000元以下罰鍰，並當場移
    置保管其車輛及吊扣其駕駛執照1 年，道路交通管理處罰條
    例第35條第1 項第1 款定有明文。而所謂酒精濃度超過規定
    之標準者，依道路交通安全規則第114 條第2 款之規定，係
    指汽車駕駛人飲用酒類或其他類似物後其吐氣所含酒精濃度
    超過每公升0.25毫克或血液中酒精濃度超過0.05% 以上者。
    次按汽車駕駛人，因違反本條例及道路交通安全規則之規定
    ，受吊銷駕駛執照處分時，吊銷其持有各級車類之駕駛執照
    ，道路交通管理處罰條例第68條定有明文。此規定係於94年
    12月14日修正公布，並於95年3 月1 日施行，而修正前之道
    路交通管理處罰條例第68條則係規定「汽車駕駛人，因違反
    本條例及道路交通安全規則之規定，受吊扣或吊銷駕駛執照
    處分時，吊扣或吊銷其持有各級車類之駕駛執照」，觀其修
    法意旨，係以「原條文將違規駕駛人所持有之各級車類駕駛
    執照一併吊扣或吊銷，失之過酷，影響人民工作及生活甚鉅
    」為由，而刪除吊扣駕駛人駕駛執照時，應吊扣駕駛人持有
    各級車類駕駛執照之規定，是依現行道路交通管理處罰條例
    ，已無得吊扣駕駛人所持有他級駕駛執照之依據存在，從而
    ，於為吊扣駕駛人駕駛執照之處分時，自僅得吊扣駕駛人違
    規時所駕駛該級車類之駕駛執照，以限制其繼續駕駛該級車
    類行駛道路之權利，若駕駛人並無該級車類之駕駛執照，即
    無從執行吊扣駕駛執照之處分，而僅係應否依道路交通管理
    處罰條例第22條第1 項規定處罰駕駛人之問題。
四、經查：
  (一)本件異議人於前揭時地，酒後騎乘車號NC6-610 號重型機車
    肇事送醫，經抽血檢驗血中酒精濃度263mg/dl，換算為呼氣
    中酒精濃度達每公升1.31毫克，遂為警予以製單舉發為異議
    人簽收在案，嗣經原處分機關以異議人違規事實明確，依道
    路交通管理處罰條例第35條第1 項第1 款規定，於98年2 月
    18日以高監營裁字裁80-N00000000號裁處異議人吊扣駕駛執
    照12個月等事實，為異議人所自承在卷（見本院卷第8 、57
    頁），並有高雄縣政府警察局96年7 月12日高警交字第N000
    00000 號舉發通知單、高雄縣警察局林園分局車禍處理小組
    委託醫院實施血液中酒精濃度檢驗報告、原處分機關上開裁
    決書各1 份附卷可稽（見本院卷第50、52、54頁），並經本
    院依職權調取上開偵查案卷核閱屬實。是異議人酒後酒精濃
    度超過規定標準，仍於上開時、地騎乘重型機車之違規事實
    明確，堪以認定。
  (二)查本件異議人僅領有小型車汽車駕駛執照，此為異議人所自
    承在卷（見本院卷第30頁），並有本院依職權經公路監理電
    子閘門證號查詢汽車駕駛人查詢結果、交通部公路總局高雄
    區監理所98年2 月23日高監營字第0980007161號函附違反道
    路交通管理事件不服裁決聲明異議案件移送書及異議人所提
    之小型車汽車駕駛執照影本各1 份附卷可佐（見本院卷第3
    、4 、59、64頁）。足認異議人所領有者係小型車駕駛執照
    ，並未領有重型機車駕駛執照甚明。揆諸前開說明，異議人
    既係駕駛重型機車違反道路交通管理處罰條例第35條第1 項
    第1 款之規定，依法即僅能吊扣其重型機車駕駛執照，並無
    得吊扣異議人持有他級駕駛執照之依據，從而，自不得因異
    議人未領有重型機車駕駛執照，即吊扣其小型車駕駛執照。
    原處分機關以異議人有上開違規行為，逕行裁處吊扣異議人
    之小型車駕駛執照，已難謂係適法之處分；又上開處置方式
    ，雖可能產生無照駕駛之駕駛人，反而較有照駕駛之駕駛人
    得受有毋需吊扣駕駛執照處罰利益之疑慮，然行政行為，採
    取之方法所造成之損害不得與欲達成目的之利益顯失均衡，
    為行政程序法第7 條第3 款所明定，若於上開情形下吊扣駕
    駛人各級車類之駕駛執照，雖可達成完全杜絕駕駛人繼續酒
    醉駕車之目的，惟亦同時造成剝奪駕駛人駕駛各級車類車輛
    之結果，甚而使本件駕駛人即異議人之工作生計遭受影響，
    此所造成之損害，與欲達成目的之利益顯失均衡，且與前揭
    道路交通管理處罰條例第68條之修法意旨亦不相符合，自有
    未當。
  (三)至原處分機關移送書雖援引交通部95年5 月8 日交路字第09
    50030639號、94年9 月15日交路字第0940051433號、89年8
    月30日交路89字第008861號函釋，認有領有聯結車、大客車
    、大貨車或小型車駕駛執照，於駕駛重型機車而違反道路交
    通管理處罰條例第35條時，仍可吊扣其所持有之其他駕駛執
    照等語（見本院卷第4 、22至24頁）。惟按法官依據法律獨
    立審判，為憲法第80條所明定，且依司法院大法官會議釋字
    第137 號、第216 號解釋意旨，各機關依其職掌就有關法規
    為釋示之行政命令，法官於審判案件時，固可予以引用，但
    仍得依據法律，表示適當之不同見解，並不受其拘束。而道
    路交通管理處罰條例第68條規定業經修正，且行政行為採取
    之方法所造成之損害不得與欲達成目的之利益顯失均衡，均
    如前述，復與前揭道路交通管理處罰條例第68條之修正意旨
    不符，有違法律保留原則，準此，交通部前開函文於此自不
    宜再予援用。
  (四)又上開道路交通安全規則對於汽車駕駛執照之管理，採取一
    人一照原則，固導致越級駕駛人違規酒駕時，受有無須吊扣
    駕駛執照之利益，然此關於駕駛執照管理所衍生之執行困難
    或法規漏洞，宜由修法方式解決，尚不得擴張解釋，於駕駛
    人無較低級車類駕駛執照可供吊扣時，即率爾代以吊扣其所
    領有之較高級車類之駕駛執照。
  (五)另異議人僅領有小型車駕駛執照卻騎乘重型機車，以及若駕
    駛人並無該級車類之駕駛執照，即無從執行吊扣駕駛執照之
    處分，均僅係應否依道路交通管理處罰條例第22條第1 項規
    定處罰駕駛人之問題，宜由原處分機關本於職權另行依法處
    置，尚非得據此執為本件吊扣異議人小型車駕駛執照之適法
    理由或依據，併此附敘。
  (五)從而，原處分以異議人無重型機車駕駛執照可供吊扣，而吊
    扣其小型車駕駛執照，顯已逾越道路交通管理處罰條例第68
    條之修正沿革及規範意旨。
五、綜上所述，異議人因騎乘機車經測試結果有酒精濃度超過規
    定標準部分，原處分機關未審酌新修正之法律規定，逕對異
    議人裁處吊扣駕駛執照12個月之處分（即異議人聲明異議部
    分），自於法不合。是本件聲明異議為有理由，自應由本院
    將原處分撤銷，又因異議人並無重型機車駕駛執照可供執行
    吊扣，原處分就此部分即無法執行，自無從維持，爰併就該
    撤銷部分為不罰之諭知，以資適法。至原處分關於1 年內不
    得重新考領駕駛執照及施以道安講習等其餘裁罰部分，異議
    人均未聲明異議，基於不告不理原則，自不在本件審究範圍
    內，附此敘明。
六、據上論斷，依道路交通管理處罰條例第87條第2 項、道路交
    通案件處理辦法第20條前段，裁定如主文。
中    華    民    國    98    年    4     月    30    日
                        交通法庭    法  官  林建鼎
以上正本證明與原本無異。
如不服本裁定，應於送達後5 日內，向本院提出抗告狀（須附繕
本）。
中    華    民    國    98    年    4     月    30    日
                                    書記官  林秀敏


司法院資訊處製作；財團法人民間司法改革基金會備份。
